ACORDAO-COMPLETO-2521203

ACÓRDÃO 2627/2022 ATA 45/2022 - PLENÁRIO

VISTOS, relatados e discutidos estes autos de pedido de reexame interposto pelo Serviço Nacional de Processamento de Dados - Serpro contra o Acórdão 1870/2020-TCU-Plenário, mantido pelo Acórdão 1168/2021-TCU-Plenário, que emitiu determinação e recomendação, ante as irregularidades verificadas no Fundo Multipatrocinado Serpros;
ACORDAM os Ministros do Tribunal de Contas da União, reunidos em sessão do Plenário, com fundamento nos arts. 48 c/c art. 32, inciso I, e 33, da Lei 8.443/1992, ante as razões expostas pelo Relator, em:
9.1. conhecer do pedido de reexame para, no mérito, negar-lhe provimento; e
9.2. dar ciência desta deliberação ao recorrente e demais interessados.

Pedido de reexame contra acórdão que apreciou representação sobre possíveis irregularidades ocorridas no âmbito do Fundo Multipatrocinado Serpros.

Superintendência Nacional de Previdência Complementar.

3. Interessados/Responsáveis/Recorrentes:
3.1. Interessado: Identidade preservada (art. 55, caput, da Lei n. 8.443/1992).
3.2. Responsável: Identidade preservada (art. 55, caput, da Lei n. 8.443/1992).
3.3. Recorrente: Identidade preservada (art. 55, caput, da Lei n. 8.443/1992)..

13.1. Ministros presentes: Bruno Dantas (na Presidência), Walton Alencar Rodrigues (Relator), Benjamin Zymler, Vital do Rêgo, Jorge Oliveira e Antonio Anastasia.
13.2. Ministros-Substitutos convocados: Augusto Sherman Cavalcanti e Marcos Bemquerer Costa.
13.3. Ministro-Substituto presente: Weder de Oliveira.

WALTON ALENCAR RODRIGUES

Ministro Raimundo Carreiro.

Adoto, como relatório, a instrução da Secretaria de Recursos (Serur) , peça 143, cuja proposta de encaminhamento contou com a anuência do respectivo dirigente, peça 144.
Transcrevo a instrução in verbis:
"INTRODUÇÃO
1.	Trata-se de pedido de reexame interposto pelo Serviço Nacional de Processamento de Dados - Serpro (peças 133-135) contra o Acórdão 1870/2020-TCU-Plenário (peça 86) - confirmado pelo Acórdão 1168/2021-TCU-Plenário -, da relatoria do ministro Raimundo Carreiro. 
1.1.	A deliberação recorrida apresenta o seguinte teor: 
1.8. Determinações/Recomendações/Orientações: 
1.8.1 Determinar ao Serviço Federal de Processamento de Dados (Serpro) que acompanhe a implementação pelo Fundo Multipatrocinado Serpros das recomendações expedidas pela Previc no âmbito da segunda intervenção no referido fundo de pensão e que encaminhe a este Tribunal, no prazo de 180 dias, as providências tomadas nesse sentido; 
1.8.2 Recomendar ao Fundo Multipatrocinado Serpros que, ao realizar futuros investimentos, considere o risco trabalhista, atentando-se, a título de exemplo, às provisões de encargos trabalhistas e de processos judiciais registrados no balanço de suas potenciais empresas investidas, bem como considere a probabilidade de ser acionado no polo passivo dessas ações judiciais.
HISTÓRICO
2.	Trata-se de representação sobre possíveis irregularidades ocorridas no âmbito do Fundo Multipatrocinado Serpros. 
2.1.	O Serpros sofreu duas intervenções pela Previc, decorrentes de possível gestão temerária do fundo. Além disso, a Previc investigou investimentos com indícios de irregularidade, instituindo Comissão de Inquérito Administrativo (CTA) e apurando responsabilidades com consequente punição dos envolvidos. 
2.2.	 Conforme registrado pela unidade técnica, "ao final do segundo relatório de intervenção (peça 72) , encontram-se diversas recomendações estruturais da Previc para que o Serpros desenvolva e melhore seus controles internos e sua estrutura de governança, além de seus processos de trabalho. É necessário, portanto, garantir que o Serpros implante tais medidas, a fim de evitar futuros acontecimentos similares aos descritos neste relatório". Assim, "considerando as fragilidades no âmbito da governança, dos procedimentos administrativos e dos controles internos do Serpros, e em observância ao art. 25, caput, da Lei Complementar 108/2001 c/c art. 41, § 2º, da Lei Complementar 109/2001, a unidade técnica propôs "determinar ao Serviço Federal de Processamento de Dados (Serpro) que acompanhe a implementação pelo Serpros das recomendações expedidas pela Previc no âmbito da segunda intervenção no referido fundo de pensão e que encaminhe a este Tribunal, no prazo de 180 dias, as providências tomadas nesse sentido".  
ADMISSIBILIDADE
3.	O exame preliminar de admissibilidade à peça 136 concluiu por conhecer do recurso, suspendendo-se os efeitos dos itens 1.8 e 1.8.1 da decisão recorrida, mesmo entendimento do relator ad quem no despacho à peça 140. 
MÉRITO
4.	Constitui objeto do recurso examinar se a determinação contida no item 1.8.1 do Acórdão 1870/2020-TCU-Plenário extrapola as competências legais e normativas do Serpro. 
4.1.  	O recorrente alega nesse sentido que:
 	a) no exame da unidade técnica deste Tribunal foi diagnosticado o regular acompanhamento do Serpro sobre o Serpros, inclusive em um período em que as recomendações da segunda intervenção pela Previc se encontravam vigentes; apesar disso, a unidade técnica propôs o acompanhamento pelo Serpro da implementação pelo Serpros das recomendações expedidas pela Previc no âmbito da segunda intervenção, entendimento este chancelado no acórdão; mas se trata de uma atribuição extra, além do acompanhamento normativamente estabelecido, reconhecido como regular pela unidade técnica; (peça 133, p. 4) 
	b) o Serpro detectou o aprimoramento do ambiente de governança e de controles internos do Serpros, de modo que houve uma modificação do cenário que poderia ser considerado por este Tribunal como situação de dispensa de determinação; (peça 133, p. 8) 
	c) o acompanhamento do Serpros pelo Serpro é efetuado de acordo com as atribuições legais e normativas, sendo vedado ao Serpro extrapolar as suas competências; as competências outorgadas à entidade patrocinadora encontram-se delimitadas legalmente e normativamente, não lhe sendo permitido ultrapassar esse limiar; (peça 133, p. 8) 
	d) assim, torna-se necessária a identificação da forma exata delineada legalmente e normativamente, de como se daria o cumprimento da determinação deste Tribunal; (peça 133, p. 8) 
	e) ao contrário do exposto à peça 125, p. 4, itens 24 e 25 (relatório que acompanha o Acórdão 1168/2021-TCU-Plenário - embargos de declaração) , as normas de condutas administrativas encontram-se definidas em lei e normas específicas, sendo passíveis de serem indicadas na determinação desta Corte de Contas, considerando-se a excepcionalidade da parte derradeira do caput do artigo 5º da Resolução TCU nº 315/2020 e o teor do artigo 42 da Resolução CGPAR nº 09, de 10/05/2016. (peça 133, p. 9) 
	f) este Tribunal deixou de determinar ao Serpros o atendimento das recomendações expedidas pela Previc, e não foi recomendado à Previc a fiscalização, controle e o acompanhamento das atividades de implementação pelo Serpros; (peça 133, p. 9) 
	g) da análise do arcabouço legal e normativo, conclui-se não ser possível aos atores envolvidos a ingerência indevida ou o exercício de competência atribuída a outrem, sob pena de violação de artigos legais e normativos; (peça 133, p. 11) 
	h) ante o exposto, deve este Tribunal identificar de forma precisa e circunscrita ao legal e normativamente estabelecidos o acompanhamento pelo Serpro da implementação pelo Serpros das recomendações expedidas pela Previc no relatório da segunda intervenção; também deve expedir determinações à Previc e ao Serpros, de acordo com as suas atribuições legais e normativas, sob pena de interferência indevida na autonomia de gestão do Serpros, de usurpação de competências legalmente constituídas do órgão regulador e fiscalizador das entidades fechadas de previdência complementar, a Previc, seguida da violação a dispositivos legais; (peça 133, p. 12) 
	i) se prevalecer o atual entendimento, o Serpro será - ao arrepio do arcabouço legal e normativo e sob risco de invasão de competências legalmente definidas e ingerência na autonomia de outrem - a única responsável pela fiscalização da implementação de recomendações expedidas pela Previc em relatório de intervenção em entidade de previdência complementar. (peça 133, p. 12) 
	Análise
4.2.	Essencialmente, o recorrente alega que este Tribunal, ao expedir a determinação contida no item 1.8.1 da decisão recorrida, estaria criando uma atribuição adicional ao Serpro, não prevista em lei. Acrescenta que o Serpro já teria feito o acompanhamento do Serpros durante o período de cumprimento das recomendações da Previc ao Serpros e que nesse acompanhamento se teria detectado o aprimoramento do ambiente de governança e de controles interno, o que poderia ser considerado por este Tribunal para efeito de suprimir a determinação. 
4.3.	Quanto ao primeiro ponto, a unidade técnica concluiu que "a determinação proferida ao Serpro, na qualidade de entidade patrocinadora do Serpros, trata de mero acompanhamento, não de executar as atividades necessárias à implementação das determinações e comprovar seu cumprimento, cabível ao Serpros; e nem de atestar o cumprimento, cabível à Previc. Não há que se falar em ingerência indevida ou usurpação de competências. A determinação está de acordo com as atribuições da estatal patrocinadora previstas no art. 25, caput, da Lei Complementar 108/2001 ["As ações exercidas pelo órgão referido no artigo anterior não eximem os patrocinadores da responsabilidade pela supervisão e fiscalização sistemática das atividades das suas respectivas entidades de previdência complementar"] c/c art. 41, § 2º, da Lei Complementar 109/2001 ["A fiscalização a cargo do Estado não exime os patrocinadores e os instituidores da responsabilidade pela supervisão sistemática das atividades das suas respectivas entidades fechadas"], além dos arts. 1º e 2º da Resolução CGPAR 9/2016 e do art. 1º da Portaria Sest-MP 36/2017" (peça 105, p. 6, item 19) .
4.4.	Quanto à solicitação para que este Tribunal delimite de forma exata como se dará esse acompanhamento, a unidade técnica aduziu não ser o caso, pois na determinação "não se evidencia defeito redacional ou na formulação de conceitos, que comprometam a compreensão da decisão" e "cabe ao Serpro decidir como procederá o acompanhamento das atividades implementadas pelo Serpros, especificamente, quanto às recomendações exaradas pela Previc na segunda intervenção" (peça 105, p. 6, item 20) . O voto condutor acrescentou sobre este ponto que "não cabe ao TCU estabelecer as escolhas discricionárias de seus jurisdicionados quanto aos procedimentos a serem adotados para o cumprimento de seus deveres legais" (peça 124, p. 1, item 11) .
4.5.	E quanto à alegação de que também deveriam ter sido expedidas determinações ao Serpros e à Previc, a unidade técnica aduziu que "a não emissão de determinações por parte do Tribunal para que a Previc e o Serpros cumpram suas atribuições e prerrogativas legais, não os exime de cumpri-las" (peça 105, p. 6, item 18) . 
4.6.	Esse ponto voltou a ser abordado pela recorrente em seus embargos de declaração (peça 117) , quando a unidade técnica então aduziu (peça 118, p. 5) :
35. Uma leitura rápida dos argumentos da embargante pode levar à conclusão de que, por não figurar entre os envolvidos nas determinações do Acórdão, os dois estariam desobrigados de corrigir as irregularidades apontadas nas intervenções, mas isso não é verdade. O relacionamento entre Previc e Serpros existe e gera deveres e obrigações para as partes, independentemente de haver determinação do TCU. Analisando-se os dados disponíveis nos autos, ao não incluir Previc e Serpro nas determinações emitidas, houve uma decisão de mérito em julgar como adequada a corrigir as irregularidades apontadas na peça inicial a resposta da Previc, através do seu poder regulatório regular e das intervenções.
4.7.	De fato, não é necessário determinação deste Tribunal para que o Serpros atenda a recomendações da Previc, ou para que a Previc faça a fiscalização, controle e acompanhamento das atividades de implementação pelo Serpros, porquanto tais atividades já constituem obrigações legais dessas entidades. Assim, não há qualquer razão para que este Tribunal expeça determinações específicas à Previc ou ao Serpros, e tampouco a ausência de tais determinações exime o Serpro de cumprir a determinação emitida por este Tribunal. 
4.8.	Não procede a alegação de que a determinação deste Tribunal levaria o Serpro a extrapolar suas competências legais e normativas, porquanto está implícito mas pressuposto que a atuação do Serpro no cumprimento da determinação se dará nos estritos limites das suas atribuições legais na condição de patrocinador do Serpros, de modo que a determinação deste Tribunal não tem o condão de lhe conceder atribuições adicionais àqueles a que já esteja obrigada por lei. Em outros termos, a determinação deste Tribunal não atribuiu competências fiscalizatórias adicionais ao Serpro, mas apenas apontou um objeto sobre o qual essas competências devem ser exercitadas, isto é, as "recomendações expedidas pela Previc no âmbito da segunda intervenção no referido fundo de pensão".
4.9.	Ante o exposto, deve-se negar provimento ao recurso. 
PROPOSTA DE ENCAMINHAMENTO
5. 	Ante o exposto, submete-se o assunto à consideração superior, propondo-se, com fundamento no artigo 48 da Lei 8.443/1992:
	a) conhecer do recurso e, no mérito, negar-lhe provimento; 
	b) dar ciência da decisão à recorrente e demais interessados."

Francieldo Justino da Silva, César da Silva Pelosi Jucá (118941/OAB-RJ); Maria Helena Aires Coelho Machado (35.225/OAB-DF); Carmen de Carvalho e Souza Moura (76.150/OAB-MG) e outros.

Procurador Rodrigo Medeiros de Lima.

PEDIDO DE REEXAME EM REPRESENTAÇÃO ACERCA DE IRREGULARIDADES NO FUNDO MULTIPATROCINADO SERPROS. CONHECIMENTO. NEGATIVA DE PROVIMENTO. CIÊNCIA.

REPRESENTAÇÃO (REPR)

Secretaria de Recursos (Serur); Secretaria de Controle Externo do Sistema Financeiro Nacional (SecexFinan).

Trata-se de pedido de reexame interposto pelo Serviço Nacional de Processamento de Dados - Serpro (peças 133-135) contra o Acórdão 1870/2020-TCU-Plenário (peça 86) , mantido pelo Acórdão 1168/2021-TCU-Plenário (peça 123) , ambos da relatoria do E. Ministro Raimundo Carreiro, que emitiu a seguinte determinação e recomendação, ante as irregularidades verificadas no Fundo Multipatrocinado Serpros:
"1.8.1 Determinar ao Serviço Federal de Processamento de Dados (Serpro) que acompanhe a implementação pelo Fundo Multipatrocinado Serpros das recomendações expedidas pela Previc no âmbito da segunda intervenção no referido fundo de pensão e que encaminhe a este Tribunal, no prazo de 180 dias, as providências tomadas nesse sentido; 
1.8.2 Recomendar ao Fundo Multipatrocinado Serpros que, ao realizar futuros investimentos, considere o risco trabalhista, atentando-se, a título de exemplo, às provisões de encargos trabalhistas e de processos judiciais registrados no balanço de suas potenciais empresas investidas, bem como considere a probabilidade de ser acionado no polo passivo dessas ações judiciais."
O recorrente alega que este Tribunal criou uma atribuição adicional ao Serpro, não prevista em lei. Acrescentou que o Serpro realizou o acompanhamento do Serpros durante o período de cumprimento das recomendações emitidas pela Superintendência Nacional de Previdência Complementar (Previc) ao Fundo e que, nesse acompanhamento, foi verificado o aprimoramento do ambiente de governança e dos controles internos, o que poderia ser considerado pelo TCU a fim de suprimir a determinação do item 1.8.1. 
A Secretaria de Recursos (Serur) propôs conhecer do recurso e, no mérito, negar-lhe o provimento.
II
Ratifico a admissibilidade deste pedido de reexame, porquanto preenchidos os requisitos atinentes à espécie.
Anuo ao encaminhamento proposto, adotando as análises da Serur como minhas razões de decidir.
A determinação está em consonância com as atribuições do Serpro (estatal patrocinadora) previstas no art. 25, caput, da Lei Complementar 108/2001, que estabelece: "As ações exercidas pelo órgão referido no artigo anterior não eximem os patrocinadores da responsabilidade pela supervisão e fiscalização sistemática das atividades das suas respectivas entidades de previdência complementar"; c/c art. 41, § 2º, da Lei Complementar 109/2001, que deixa consignado: "A fiscalização a cargo do Estado não exime os patrocinadores e os instituidores da responsabilidade pela supervisão sistemática das atividades das suas respectivas entidades fechadas". 
Alinha-se ainda ao disposto nos arts. 1º e 2º da Resolução CGPAR 9/2016[footnoteRef:2] e na Portaria Sest-MP 36/2017, que regula as atribuições das empresas estatais federais, enquanto patrocinadoras de planos de benefícios previdenciários, na supervisão e fiscalização sistemática das atividades das suas respectivas Entidades Fechadas de Previdência Complementar - EFPC. [2:  Art. 1º Sem prejuízo das diretrizes e normas da Controladoria-Geral da União - CGU, o Conselho de Administração das empresas estatais federais deverá solicitar auditoria interna periódica sobre as atividades da entidade fechada de previdência complementar que administra plano de benefícios da estatal, com destaque para:a) política de investimentos e sua gestão;b) processos de concessão de benefícios;c) metodologia utilizada no cálculo atuarial, custeio, consistência do cadastro e aderência das hipóteses;d) procedimentos e controles vinculados à gestão administrativa e financeira da entidade;e) despesas administrativas;f) estrutura de governança e de controles internos da entidade; eg) recolhimento das contribuições dos patrocinadores e participantes em relação ao previsto no plano de custeio.§ 1º Empresas estatais que integrem uma mesma entidade multipatrocinada poderão realizar a auditoria acima referenciada de forma compartilhada.§ 2º A empresa estatal deverá elaborar relatório sobre a auditoria interna referida no caput deste artigo para ser encaminhado à Superintendência Nacional de Previdência Complementar - PREVIC, nos termos do parágrafo único do art. 25 da Lei Complementar nº 108, de 29 de maio de 2001, em até 30 dias depois de sua apreciação pelo Conselho de Administração.Art. 2º A Diretoria Executiva das empresas estatais federais deverá:I - solicitar à entidade fechada de previdência complementar a apresentação de plano de ação para correção de possíveis irregularidades encontradas quando da realização da auditoria, fazendo o devido acompanhamento da sua implementação, devendo ser dado conhecimento aos Conselhos Deliberativo e Fiscal da entidade, bem como ao Conselho de Administração da estatal, que será a instância interna responsável por cobrar a efetividade do plano, assessorada pela estrutura interna de supervisão;II - fornecer orientação e assessoramento técnico aos membros indicados pela patrocinadora aos Conselhos Deliberativo e Fiscal da EFPC; eIII - apresentar relatório semestral ao Conselho de Administração sobre a EFPC e seus planos de previdência, com destaque para:a) a aderência dos cálculos atuariais;b) a gestão dos investimentos;c) a solvência, a liquidez e o equilíbrio econômico, financeiro e atuarial dos planos;d) o gerenciamento dos riscos; ee) a efetividade dos controles internos.Parágrafo único. As informações geradas e o relatório de que trata o inciso III deste artigo deverão ser encaminhados ao Departamento de Coordenação e Governança das Empresas Estatais - DEST, para conhecimento, e à PREVIC, nos termos do parágrafo único do art. 25 da Lei Complementar nº 108, de 29 de maio de 2001, em até 30 dias depois de sua apreciação pelo Conselho de Administração.] 
Ademais, não cabe ao TCU estabelecer os procedimentos a serem adotados para o cumprimento dos deveres legais dos jurisdicionados, devendo o Serpro decidir como procederá o acompanhamento das atividades implementadas pelo Serpros.
Por fim, não é necessário determinação deste Tribunal ao Serpros para que atenda às recomendações da Previc; ou à Previc para que realize fiscalização, controle e acompanhamento das atividades de implementação pelo Serpros. Essas ações constituem obrigações legais das aludidas entidades, de modo que a ausência de tais determinações não exime o Serpro de cumprir a determinação emitida pelo TCU. 
Tampouco a determinação desta Corte enseja a extrapolação de competências legais e normativas do Serpro, que deve, sim, atuar nos estritos limites de suas atribuições na condição de patrocinador do Serpros.
Pelo exposto, conheço do pedido de reexame e nego-lhe o provimento.
Feitas essas considerações, voto por que o Tribunal acolha a minuta de acórdão que ora submeto à deliberação do colegiado.
TCU, Sala das Sessões, em 30 de novembro de 2022.
WALTON ALENCAR RODRIGUES 
Relator